【裁判字號】    99,消債抗,16
【裁判日期】    990224
【裁判案由】    聲明異議（消債）
【裁判全文】
臺灣板橋地方法院民事裁定            99年度消債抗字第16號
抗  告  人  遠東國際商業銀行股份有限公司
法定代理人  甲○○
上列抗告人依消費者債務清理條例聲明異議事件，對於中華民國
98年12月31日本院98年度執事聲字第179 號裁定提起抗告，本院
裁定如下：
    主  文
抗告駁回。
抗告程序費用新臺幣壹仟元由抗告人負擔。
    理  由
一、本件抗告意旨略以：抗告人主張債務人曾於民國95年3 月間
    ，依銀行公會之協商機制，向當時最大債權銀行安泰銀行申
    請債務協商，惟審視其於遠東銀行及友邦信用卡之信用卡消
    費明細可發現，債務人於持有友邦信用卡期間，光是預借現
    金累計金額高達新臺幣（下同）655,000元，其中94年7月至
    95年1月半年期間即預借現金約310,000元，遑論尚有多筆奢
    侈消費，包含94年4 月間於機場免稅店、國外旅遊消費、百
    貨公司、京華鑽石等消費總計185,714 元；94年5、6月間有
    銀樓、大賣場等消費總計56,844元；94年9 月間有銀樓、百
    貨公司消費共45,511元，至於持有遠東銀行之信用卡方面，
    則於94年11月間有書店、銀樓、百貨公司、旅行社、大賣場
    等消費共計32,743元；95年1 月間有機場免稅店、鞋店、嬰
    兒用品店共19,395元；而上述消費及預借現金之時間點皆為
    債務人申請協商前一年（即94年4月至95年1月），累計金額
    高達650,207 元，然就債務人自陳其每月平均收入約4、5萬
    元，其每月消費金額即約54,184元（計算式：650,207 ÷12
    ），顯已超出其自身還款能力，嗣後於債務協商期間，亦僅
    還款7 期即宣告毀諾，明顯毫無還款之誠意，已符合消費者
    債務清理條例（下稱消債條例）第63條第1項第3款，有背於
    公共秩序及善良風俗，其更生方案應不被認可，且債務人亦
    有消債條例第134 條第1項第4款「因浪費、賭博或其他投資
    行為，致財產顯然減少或負擔過重之債務」之情形，亦不應
    免責，雖鈞院無法對債務人所提之更生方案逕予強制更改之
    權限，然原審裁定並未詳加審酌，僅以債務人清償31.77 ％
    ，即逕依債務人所定之更生方案內容予以認可，卻未考慮保
    障各債權人公平受償之權益，亦有違社會正義及比例原則，
    爰依法提起抗告，請求廢棄原裁定並將本件轉為清算程序等
    語。
二、按「債務人有薪資、執行業務所得或其他固定收入，法院認
    更生方案之條件公允者，得不經債權人會議可決，逕依債務
    人之聲請或依職權以裁定認可更生方案。」、「有下列情形
    之一者，法院不得為前項之認可：一、債務人於七年內曾依
    破產法或本條例規定受免責。二、有前條第一項各款情形之
    一。三、無擔保及無優先權債權受償總額，顯低於法院裁定
    開始更生程序時，依清算程序所得受償之總額。四、無擔保
    及無優先權債權受償總額，低於債務人聲請更生前二年間，
    可處分所得扣除自己及依法應受其扶養者所必要生活費用之
    數額。」，消債條例第64條第1、2項定有明文。依上開規定
    ，除有上開法條第2 項所列之情形及同條例第63條所規定之
    應不認可更生方案之情形外，法院自得斟酌債務人之收入及
    資力狀況，於兼顧保障債權人之公平受償及謀求消費者經濟
    生活之更生之利益衡量下，依照債務人所提出更生方案之還
    款成數，及債務人實際生活上是否特殊困難等情狀，以裁定
    認可債務人提出之更生方案。
三、經查：
  (一)本件債務人聲請更生，前經本院裁定開始更生程序並由司法
    事務官進行更生程序，有本院98年度消債更更字第10號卷可
    稽。觀諸原裁定認可之更生方案，其條件為自認可更生方案
    裁定確定之翌日起，每月20日清償19,004元，分8年共計96
    期清償，清償金額總計為1,824,384元，清償成數佔已申報
    之無擔保及無優先權債權（各債權銀行）之31.77％。惟按
    債務人之更生方案應否准許，係以是否公允為斷，而所謂公
    允，應審酌債權人與債務人之利益衡平、債務人之償債能力
    與清償誠意以及社會公益等因素為綜合判斷，非以還款成數
    為絕對標準。經查，本件債務人自陳以駕駛計程車為業，每
    月營業收入61,000元，扣除每月油錢與保養費18,000元，每
    月淨收入為43,000元，確有薪資、執行業務所得或其他固定
    收入等情，有臺北縣政府警察局核發之臺北縣計程車駕駛人
    執業登記證、個人所有之營業小客車行車執照等件附於本院
    97年度消債更字第750號卷內足憑，且參酌目前計程車司機
    之執業環境及收入水平，其收入並未低估，加以債務人將營
    業時間拉長為12至15個小時，其努力工作以提高營業收入之
    誠意與精神可見一斑，況其向民間友人借貸300,000元，亦
    合意於債務人履行更生方案期間屆滿後，再行清償，足見債
    務人實已盡力撙節開支以償還債務。
  (二)抗告人雖稱債務人因浪費奢侈而欠負債務，而有消債條例第
    63條第1項第3款及第134 條第1項第4款之事由，應將本件轉
    為清算程序等語，惟衡諸消費者債務清理條例係旨在使陷於
    經濟上困境之消費者，得以謀求更生機會，並妥適調整債權
    人及利害關係人權利義務關係之立法目的（見消債條例第1
    條立法理由），且依消債條例第3 條規定，債務人有不能清
    償或有不能清償之虞，即得聲請更生，本院即依債務人之聲
    請，為更生是否符合消債條例第3 條要件之審理，則債務人
    之更生是否適當，係於本院准否裁定開始更生之際所為之判
    斷，而本件債務人聲請更生，業經本院裁定開始更生程序並
    命由司法事務官進行更生程序，抗告人猶執此主張，顯有誤
    會，況消債條例第63條第1項第3款之規定，係指更生方案之
    內容本身，有違反法律強制或禁止規定，或有背於公共秩序
    、善良風俗而言。債務人是否有奢侈、浪費或不當理財，係
    債務清理之原因，並非更生方案之條件或內容，法院自不得
    據以否決，且更生方案在於以債務人現有之資力，盡最大能
    力提出清償方案，至於債務人過往之消費情況，乃是日後可
    否免責之判斷依據，非於更生方案時所需考量者，至於消債
    條例第134 條第1項第4款之規定，係關於清算程序終止後之
    免責要件，與本件更生程序無關。是抗告人此部分之主張，
    與消債條例規定之意旨不符，洵非有據。
四、綜上所述，債務人每月之平均收入為43,000元，扣除每月必
    要支出膳食費1,500元、勞健保費1,406元、家庭雜支費6,09
    0 元（含水電、瓦斯費、電話費、日常生活其他支出）、父
    親扶養費5,000 元、房屋支出10,000元，共計23,996元，剩
    餘金額19,004元全數作為更生還款金額；復據更生方案內容
    所載，債務總金額為5,741,928元，清償總額為1,824,384元
    ，清償比例已逾3.1 成，可認其條件尚屬公允；又參酌債務
    人更生方案之期限原不得逾6 年，於有特別情事時，始得延
    長為8 年，消債條例第53條定有明文，本件相對人於訂定更
    生方案時，本得訂定為只以6 年之期限為清償，並不須自動
    延長2年而多清償2年之金額，而相對人為提高清償成數已自
    動延長為8 年，堪認相對人確已盡其最大能力及誠意。故本
    院審酌上開情狀，認上開更生方案為合理，條件亦屬公允、
    適當且可行，又查無消債條例第63條第1項、第64條第2項所
    定不予認可之情形，逕依消債條例第64條第1 項裁定予以認
    可相對人所提更生方案，並依消債條例第62條第2 項酌定其
    生活限制，於法並無不合。原法院因而裁定駁回抗告人之異
    議，自無不當。抗告人執前詞指摘原裁定為不當，求予廢棄
    ，為無理由，應予駁回。
五、結論，本件抗告為無理由，依消費者債務清理條例第11條第
    2項、第15條，民事訴訟法第495條之1第1項、第449條第1項
    、第95條、第78條，裁定如主文。
中    華    民    國    99    年    2     月    24    日
                  民事第一庭審判長    法  官  李世貴
                                      法  官  許瑞東
                                      法  官  黎文德
以上正本證明與原本相符
本裁定不得再抗告
中    華    民    國    99    年    2     月    24    日
                                      書記官  趙彬

司法院資訊處製作；財團法人民間司法改革基金會備份。
